ACORDAO-COMPLETO-2476424

ACÓRDÃO 1511/2021 ATA 22/2021 - PLENÁRIO

VISTOS, relatados e discutidos dois embargos de declaração opostos pelos senhores Carlos Eugenio Melro Silva da Resurreição e José Antônio de Figueiredo, gestores da Petrobras, e pela Mendes Junior Trading e Engenharia S/A, contratada, em face do Acórdão 728/2021-TCU-Plenário, que julgou irregulares as contas dos embargantes, condenando-os solidariamente ao recolhimento do débito apurado, bem como ao pagamento pela empresa da multa que lhe foi aplicada.
ACORDAM os Ministros do Tribunal de Contas da União, reunidos em sessão do Plenário, ante as razões expostas pelo Relator e com fundamento no art. 34 da Lei nº 8.443/92, em:
9.1. conhecer dos dois embargos de declaração para, no mérito, rejeitá-los;
9.2. dar ciência aos embargantes.

Embargos de declaração opostos contra acórdão que julgou irregulares as contas dos embargantes, com condenação em débito, em razão de irregularidade em contrato para a prestação de serviços de construção e montagem industrial em plataformas do Ativo Norte da Unidade de Exploração e Produção da Bacia de Campos  UNBC.

Petróleo Brasileiro S/A

3. Embargantes: Mendes Junior Trading e Engenharia S/A (19.394.808/0020-91), Carlos Eugenio Melro Silva da Resurreição (XXX.546.244-XX) e José Antônio de Figueiredo (XXX.172.357-XX)

13.1. Ministros presentes: Ana Arraes (Presidente), Walton Alencar Rodrigues, Augusto Nardes, Aroldo Cedraz, Raimundo Carreiro, Bruno Dantas, Vital do Rêgo e Jorge Oliveira (Relator).
13.2. Ministro-Substituto convocado: Augusto Sherman Cavalcanti.
13.3. Ministros-Substitutos presentes: Marcos Bemquerer Costa e Weder de Oliveira.

JORGE OLIVEIRA

Examinam-se, na presente etapa processual, dois embargos de declaração opostos pelos senhores Carlos Eugenio Melro Silva da Resurreição e José Antônio de Figueiredo e pela Mendes Junior Trading e Engenharia S/A em face do Acórdão 728/2021-TCU-Plenário, que julgou irregulares as contas dos embargantes, condenando-os solidariamente ao recolhimento do débito apurado, bem como ao pagamento pela empresa da multa que lhe foi aplicada, nos seguintes termos:
"VISTOS, relatados e discutidos estes autos de tomada de contas especial instaurada em cumprimento ao Acórdão 1633/2018-TCU-Plenário, para apurar prejuízos ocorridos no âmbito do contrato 160.2.073.03-3, celebrado entre a Petróleo Brasileiro S/A e a empresa Mendes Júnior Trading e Engenharia S/A, o qual teve por objeto a prestação de serviços de construção e montagem industrial em plataformas do Ativo Norte da  Unidade de Exploração e Produção da Bacia de Campos (UNBC) .
ACORDAM os Ministros do Tribunal de Contas da União, reunidos em sessão do Plenário, ante as razões expostas pelo relator, e com fundamento nos arts. 1º, inciso I, 16, inciso III, alíneas "b" e "c", e §§2º e 3º, 19, 23, inciso III, 26, 28, inciso II e 57 da Lei 8.443/1992 c/c os arts. 1º, inciso I, 209, incisos II e III, 210, 214, inciso III, alínea "a", 215 a 217 e 267 do Regimento Interno, em: 
9.1. rejeitar as alegações de defesa de Carlos Eugênio Melro Silva da Resurreição, Gerente-Geral da UNBC - Petrobras, de José Antonio de Figueiredo, Gerente Executivo da Petrobras, e da empresa Mendes Junior Trading e Engenharia S/A;
9.2. julgar irregulares as contas de Carlos Eugênio Melro Silva da Resurreição, de José Antonio de Figueiredo e da empresa Mendes Junior Trading e Engenharia S/A, condenando-os, solidariamente, ao recolhimento aos cofres da Petróleo Brasileiro S/A da quantia a seguir especificada, atualizada monetariamente e acrescida de juros de mora a partir da data discriminada até o pagamento:
	Data de ocorrência
	Valor histórico (R$) 

	1º/9/2009
	1.211.449,56

9.3. aplicar à empresa Mendes Junior Trading e Engenharia S/A a multa individual no valor de R$ 200.000,00 (duzentos mil reais) , a ser recolhida aos cofres do Tesouro Nacional, com atualização monetária calculada da data deste acórdão até a data do pagamento, se este for efetuado após o vencimento do prazo abaixo estipulado;
9.4. fixar prazo de 15 (quinze) dias, a contar das notificações, para comprovação, perante o Tribunal, do recolhimento das dívidas acima imputadas;
9.5. autorizar a cobrança judicial das dívidas, caso não atendidas as notificações;
9.6. autorizar o seu pagamento em até 36 (trinta e seis) parcelas mensais consecutivas, caso venha a ser solicitado pelos responsáveis antes do envio do processo para cobrança judicial;
9.7. fixar o vencimento da primeira parcela em 15 (quinze) dias, a contar do recebimento das notificações, e o das demais a cada 30 (trinta) dias, com incidência dos respectivos encargos legais sobre o valor de cada prestação; 
9.8. alertar aos responsáveis que a inadimplência de qualquer parcela acarretará vencimento antecipado do saldo devedor;
9.9. enviar cópia desta deliberação ao procurador-chefe da Procuradoria da República no Estado do Rio de Janeiro, para as providências cabíveis."
2.	O acórdão atacado foi proferido em processo de tomada de contas especial instaurada para verificar o pagamento em duplicidade por um mesmo serviço, em função de inclusão, por meio de termo aditivo, de cláusula contratual para pagamento de "planejamento dos serviços de projeto".
3.	Essa irregularidade foi identificada no contrato 160.2.073.03-3, firmado com a Petrobras, para a prestação de serviços de construção e montagem industrial em plataformas do Ativo Norte da Unidade de Exploração e Produção da Bacia de Campos - UNBC.
4.	Os embargantes Carlos Eugenio Melro Silva da Resurreição e José Antônio de Figueiredo, gestores da Petrobras, alegam a ocorrência de omissão, por não ter o acórdão recorrido examinado as condutas dos responsáveis segundo os artigos 22 e 28 da Lei de Introdução às Normas do Direito Brasileiro (LINDB) .
5.	E obscuridade " (...) pois a sua fundamentação não expõe qual o normativo ou o dispositivo legal válidos denotariam a irregularidade praticada pelos Embargantes, (...) ".
6.	Já a empresa contratada, Mendes Júnior, indica em seus embargos de declaração a existência de obscuridade, " (...) uma vez que o relatório e toda a instrução processual demonstram que não há qualquer certeza quanto à ocorrência e tampouco ao valor do suposto dano ao erário". 
7.	Reclama, ainda, a embargante, a existência de omissão no tocante à motivação e aos critérios utilizados para a imposição da multa.
8.	Requer, por fim, que o recurso seja conhecido, atribuindo-lhe efeito suspensivo, e o seu provimento, de modo a sanar os vícios contidos no acórdão, para permitir "a compreensão do quanto julgado".
	É o relatório.

8.1. Thays Chrystina Munhoz de Freitas (251.382/OAB-SP) e outros, representando Mendes Junior Trading e Engenharia S A.  
8.2. Carlos Roberto de Siqueira Castro (20.015/OAB-DF) e outros, representando José Antônio de Figueiredo e Carlos Eugenio Melro Silva da Resurreição

Não atuou

TOMADA DE CONTAS ESPECIAL. IRREGULARIDADES CONTRATUAIS. DUPLICIDADE DE PAGAMENTO. CONTAS IRREGULARES. DÉBITO. MULTA. EMBARGOS DE DECLARAÇÃO. SUPOSTAS OMISSÕES, CONTRADIÇÕES E OBSCURIDADES. CONHECIMENTO. INEXISTÊNCIA DAS FALHAS APONTADAS. REJEIÇÃO.

TOMADA DE CONTAS ESPECIAL (TCE)

não atuou

Trata o presente processo de tomada de contas especial instaurada em cumprimento ao Acórdão 1065/2018-TCU-Plenário, proferido nos autos do TC-Processo 022.712/2010-0, que tinha por objetivo examinar contratos firmados pela Petrobras na Unidade de Exploração e Produção da Bacia de Campos - UNBC.
2.	A UNBC firmou oito contratos com seis empresas para a realização de serviços de construção e montagem industrial em plataformas dos Ativos de Produção Marlim, Norte, Sul, Nordeste, Centro e Albacora.
3.	Examinam-se, nesta oportunidade, dois embargos de declaração opostos pelos senhores Carlos Eugenio Melro Silva da Resurreição e José Antônio de Figueiredo, gestores da Petrobras, e pela Mendes Junior Trading e Engenharia S/A, contratada, em face do Acórdão 728/2021-TCU-Plenário, que julgou irregulares as contas dos embargantes, condenando-os solidariamente ao recolhimento do débito apurado, bem como ao pagamento pela empresa da multa que lhe foi aplicada.
4.	A irregularidade encontrada no contrato 160.2.073.03-3, bem como nos demais sete contratos, foi o pagamento em duplicidade por um mesmo serviço, em função de inclusão, por meio de termo aditivo, de cláusula contratual para pagamento de "planejamento dos serviços de projeto".
5.	Preenchidos os requisitos gerais e próprios dos aclaratórios, conheço dos dois embargos opostos.
6.	No mérito, registro, desde logo, que entendo não ter havido omissão, contradição ou obscuridade apontadas pelos embargantes.
7.	Com efeito, vale lembrar, para fins de verificação de contradição e omissão, as pertinentes definições contidas no Acórdão 1246/2010-TCU-Plenário, de relatoria do Ministro Walton Alencar Rodrigues:
"A omissão para o acolhimento dos declaratórios é a que diz respeito à questão que deveria ter sido apreciada pelo colegiado mas não o foi. Não constitui omissão ou contradição a adoção de entendimento diverso do preferido pela parte, segundo seus próprios critérios de justiça e de acordo com sua particular interpretação das leis e da jurisprudência. Não há falar em omissão quando o acórdão analisa todas as questões submetidas a exame e as decide com base em teses jurídicas, jurisprudência, interpretação de leis e análise dos fatos que são diversos dos que os jurisdicionados entendem como mais adequados.
 (...)  a contradição deve estar contida nos termos do decisum atacado, este compreendido no âmbito desta Corte como o conjunto: Relatório, Voto e Acórdão. Não cabe alegação de contradição entre o acórdão embargado e 'doutrina', 'jurisprudência' ou mesmo 'comando legal'. A alegação é pertinente em recurso de reconsideração ou pedido de reexame, no qual o comando atacado é contrastado com a jurisprudência, a doutrina e o ordenamento jurídico. Entretanto, é descabida em embargos de declaração, cuja única finalidade é esclarecer ou integrar a decisão embargada, excepcionalmente modificando-a."
8.	Em relação à ausência de manifestação acerca dos dispositivos da Lei de Introdução às Normas do Direito Brasileiro (LINDB) , suscitada pelos gestores embargantes, para justificar suas condutas, é preciso ressaltar que a unidade técnica apreciou expressamente os argumentos apresentados na alegação da defesa sobre isso (§§ 116 e 117 do relatório) , propondo, inclusive, que o curto período do exercício do cargo pelo sr. Carlos Eugenio Melro da Silva Resurreição fosse sopesado na dosimetria da pena.
9.	A propósito, consignei no voto (§ 10) que acolhia a instrução da SeinfraPetróleo e a adotava como fundamento da minha deliberação, acrescidas das considerações ali contidas. Logo, não há que se falar em omissão.
10.	Ademais, os gestores da Petrobras não foram sancionados, mas apenas instados a ressarcir a companhia por terem assinado termo aditivo inquinado de irregularidade, quando lhes era possível a adoção de conduta diversa, de modo a preservar o patrimônio da empresa.
11.	Quanto a estar a decisão inquinada de obscuridade, em função do inconformismo com a fundamentação legal da irregularidade atribuída aos responsáveis, trata-se, sabidamente, de argumento a ser submetido a recurso de cunho restrito e não a embargos de declaração.
12.	Não obstante, a citação dos gestores da Petrobras revela cabalmente a conduta e o nexo de causalidade, explicitando, inclusive, o item 7.2 do Regulamento de Licitações da Petrobras (Decreto 2.745/1998) , que vedaria a assinatura do aditivo que acarretou o dano à estatal (peça 80) .
13.	No tocante à obscuridade apontada pela contratada, acerca da ausência de certeza sobre a irregularidade e do valor do suposto dano, vale dizer que o voto consigna no § 17 que acolhi o exame detalhado da irregularidade promovido pela instrução técnica nos §§ 37 a 63 do relatório. Eventual irresignação em face das conclusões dessa análise não se insere nas finalidades estritas dos embargos de declaração, devendo ser manejado o recurso cabível pela parte interessada.
14.	De fato, em relação ao valor do dano, existem lacunas de informações sobre datas de pagamentos efetuados pela Petrobras, como a própria SeinfraPetróleo identificou. No entanto, nessas hipóteses, adotou-se sempre uma estimativa conservadora, de modo que o débito apurado não excedesse o valor real devido, tal como previsto no art. 210, § 1º, do Regimento Interno.
15.	Em relação à ausência de motivação e critério para fixação do valor da multa aplicada, é preciso ressaltar que a sanção imposta foi a prevista no art. 57 da Lei 8.443/1992, que prescreve a possibilidade de sua aplicação na hipótese de o responsável ter sido julgado em débito, tal como no caso presente. Reza, ainda, o mencionado dispositivo que a multa poderá ser fixada em até 100% do valor atualizado do dano.
16.	Ao buscar a parametrização do valor da multa no art. 268 do Regimento Interno, a embargante não se apercebeu que essa previsão regimental está atrelada à multa estabelecida no art. 58 da Lei Orgânica do TCU, que não se confunde com a sanção do art. 57.
17.	Tampouco procede a irresignação da interessada em face do suposto excessivo valor da multa aplicada, no montante de R$ 200.000,00, pois o débito atualizado já ultrapassa R$ 2.300.000,00, não representando, portanto, a sanção nem 10% do valor do dano.
	Desse modo, inexistindo as supostas falhas neles apontadas, devem os dois embargos de declaração ser rejeitados, na forma da minuta de acórdão que trago a este Colegiado.
TCU, Sala das Sessões, em 23 de junho de 2021.
JORGE OLIVEIRA 
Relator